【裁判字號】    95,上易,199
【裁判日期】    950705
【裁判案由】    竊盜
【裁判全文】
臺灣高等法院臺南分院刑事判決         95年度上易字第199號
上  訴  人  臺灣雲林地方法院檢察署檢察官
被      告  甲○○
            丙○○（即吳永欽）
            乙○○
共      同
選任辯護人  李建忠  律師
上列上訴人因被告竊盜案件，不服臺灣雲林地方法院九十四年度
易字第一二二號中華民國九十五年三月十五日第一審判決（起訴
案號：臺灣雲林地方法院檢察署九十三年度偵字第三五五○號）
，提起上訴，本院判決如下：
    主  文
上訴駁回。
    理  由
壹、證據能力部分
    按被告以外之人於審判外之言詞或書面陳述，除法律另有規
    定者外，不得作為證據。但經當事人於審判程序同意作為證
    據使用，法院審酌該言詞或書面陳述作成時之情況，認為適
    當者，亦得為證據，刑事訴訟法第159條之1第1項、第159條
    之5第1項定有明文。本件證人王獻增於偵查及原審現場會勘
    時之供證，固屬審判外之陳述，然經公訴人、被告三人及選
    任辯護人於原審暨本院審理程序中明白表示同意作為證據使
    用（見原審卷第34頁、本院審判筆錄），本院審酌該言詞陳
    述係於檢察官及法官前之供述，依言詞陳述作成時之情況，
    本院認為適當，而得作為證據使用。
貳、關於被告被訴竊盜部分：
一、公訴意旨以：被告等三人佔用（竊佔部分，未經公訴人上訴
    ，業經確定在案）雲林縣莿桐鄉○○段地號3094 (面積6355
    1平方公尺)、3201(面積23268平方公尺)土地後，竟共同意
    圖為自己不法之所有，未經許可，自88年9月16日後之某日
    起至93年8月13日止（原起訴書之竊盜始點記載為91年間某
    日，經公訴檢察官於原審當庭擴張犯罪事實，見原審卷第
    226頁背面），連續擅自開挖盜取砂石，將所得砂石外運販
    賣牟利。嗣經雲林縣調查站、雲林縣警察局斗六分局據報長
    期蒐證，發現上開土地有設置鐵皮屋、砂石洗選設備，及挖
    土機、砂石車現場作業，現場砂土遭開挖，並有土石堆置及
    外運情形，始查知上情，因認被告等此部分涉犯刑法第320
    條第1項之竊盜罪嫌云云。
二、按犯罪事實應依證據認定之，無證據不得認定犯罪事實；又
    不能證明被告犯罪者，應諭知無罪之判決，刑事訴訟法第15
    4條第2項、第301條第1項分別定有明文。又按刑事訴訟法上
    所謂認定犯罪事實之證據，係指足以認定被告確有犯罪行為
    之積極證據而言，如未能發現相當證據或證據不足以證明，
    自不能以推測或擬制之方法，以為裁判基礎，最高法院29年
    上字第3105號及40年台上字第86號分別著有判例可資參照。
三、本件公訴人認被告等涉犯竊盜罪嫌，無非以：被告乙○○曾
    於調查站時供承：90年間有在系爭3094地號土地上挖取砂石
    洗選販售等情；又依卷附系爭土地之航照圖顯示，自88年9
    月16日以後，土地地貌有明顯改變，顯見被告等有挖掘砂石
    洗選販賣；又雲林縣調查站現場土方挖掘及砂石外運販賣照
    片80張、蒐證光牒、雲林縣警察局斗六分局蒐證照片57張，
    足以證明現場砂石洗選、堆置及挖土機、砂石車作業情形；
    又93年8月11日臺灣雲林地方法院檢察署指揮雲林縣調查站
    會同新生地開發局、雲林縣政府工務局、地政局、雲林縣警
    察局斗六分局及被告乙○○之現場會勘紀錄、現場會勘照片
    26張，可證明系爭土地之砂石經被告等陸續挖取，致系爭土
    地平均地面高度明顯低於鄰地；另被告等供稱現場堆置之砂
    石原料大部分是向雲林砂石公司所購得，然被告等出具之進
    貨支出傳票，顯示其購貨量與其銷售量（指砂石）有相當的
    差距，足認被告等有盜採系爭土地之砂石等資為論據。
四、訊據被告等三人固坦承占用系爭3094、3201地號土地，設立
    大詠公司，經營砂石場等情，惟否認犯行，辯稱：伊等沒有
    盜採砂石，那是伊等自己的砂石堆放在那邊的，伊等是正當
    的生意人。又被告乙○○另陳稱：伊那天在調查站，調查員
    一直要伊解釋（現場會勘紀錄圖，見調查卷一第76頁）Ａ、
    Ｂ、Ｃ、Ｄ區域為何會比其他地區低，問伊那個地方有無挖
    過，伊說那個地方之前有堆置砂石，伊等有把堆置之砂石挖
    採、洗選、販賣、後來經過測量之後，Ａ、Ｂ、Ｃ、Ｄ區域
    也沒有比排水溝低，沒有超挖的等語。
五、經查：
(一)被告等於原審辯稱系爭土地上所堆置之原料砂石，大部分向
    雲林砂石開發股份有限公司（下稱雲林砂石公司）進貨，另
    有部分係向雲林縣政府聲請核准之陸砂開採所得，並非自系
    爭土地挖採所得（見原審卷第107頁正反面），業據提出大
    詠公司向雲林砂石公司等進貨交易之支出傳票及統一發票各
    45紙（原審誤植為28紙）、大詠公司進貨明細2張、台灣省
    雲林縣政府函及土石採取場登記證各1份等附卷可證，已明
    確交代系爭土地上大詠公司原料土石堆之來源（見原審卷第
    10 9~155頁，87年1月間至89年間，支出傳票至88年5月間止
    、第233、235頁）。公訴人又僅以大詠公司89年、90年間向
    雲林砂石公司進貨之原料數量，與其該2年度之銷售砂石成
    品數量上有明顯差異，而漏未將大詠公司上開自行開採陸砂
    等所得列入計算在原料數量內，即遽予推論被告等係開挖系
    爭土地之砂石洗選販售云云，顯有未洽。
(二)系爭土地經臺灣雲林地方法院檢察署檢察官指揮雲林縣調查
    站會同新生地開發局、雲林縣政府工務局、地政局、雲林縣
    警察局斗六分局及被告乙○○等現場會勘結果，固有平均地
    面高度低於鄰地或基準點之情，有現場會勘（丈量）紀錄圖
    表在卷可稽（見調查站卷1第56、57、61、76頁），然上開
    基準點乃會勘人員雙方同意而設定，並不是在原來土地之地
    表原貌，測量點亦係依調查站，或被告等所指定之點，且當
    初移交時並無原來地貌之相關資料等情，業據雲林縣政府工
    務局人員王獻增於原審現場會勘時供證甚明，有勘驗筆錄在
    卷可考（見原審卷第87~89頁）足認該現場會勘丈量紀錄圖
    表缺乏客觀之原始地貌作為測量憑據，尚難遽認被告等上開
    竊盜砂石之犯行。況上開系爭土地內之測量點與基準點相比
    較，高度落差均在2公尺以內，苟被告等係如公訴意旨所述
    之長期盜採砂石，則地表之高低差異應會更多，豈有歷經數
    年開採，而落差僅在2公尺內之理？矧被告於乙○○於警訊
    時陳稱現場會勘紀錄圖表（Ａ、Ｂ、Ｃ、Ｄ區域）之深度約
    1.19公尺（見調查站卷1第5頁背面）。被告等復陳明：當時
    堤防尚未完工前，遇有天災，河水氾濫，就造成泥沙淤積，
    旁邊的農地只須將田埂做起就可以繼續耕作，我們廠區必須
    將淤泥清除，才能繼續工作，所以旁邊農地地表才會越來越
    高，直到堤防完工狀況才改善等語（見調查站卷第5頁、原
    審卷第226頁），參諸該處於80、81年間確有濁水溪新虎尾
    堤防延長工程之興建（系爭二筆土地係屬濁水溪沿岸之河川
    浮覆地，台灣省政府自80年間起即編列預算興建濁水溪新虎
    尾堤防延長工程予以養護，迄81年堤防工程完工後，予以測
    量編定地號造冊，並報請行政院核定等情，有濁水溪新虎尾
    堤防延長工程河川浮覆地所有權取得計畫書、台灣省政府80
    年11月15日80府建水字第174671號、83 年12月19日83府建
    東字第168590號函及所附河川浮覆地新登記土地面積計算表
    各1份附卷足稽，見偵查他字卷第42~44、47~51頁，足見系
    爭土地至少在80年間即已存在），是被告等上開所辯即非無
    據。準此，亦難以系爭土地較毗鄰之農地地勢低，即遽予推
    論被告等有盜取系爭土地砂石之行為。
(三)又公訴人以該航照圖顯示地表植披之改變，擴張認定被告等
    三人係自89年10月5日後之某日即開始挖採系爭土地之砂石
    云云，然若被告等三人係自89年10月5日後之某日即開始盜
    採砂石，理應會續行開採，地表不可能會再有植披出現，何
    以91年10月3日及92年10月5日之航照圖卻顯示地表陸續出現
    植披，並且逐漸向內擴大其植披面積（見調查站卷1第92~93
    頁）。證人即警員徐宥騰（即徐至剛）亦於原審作證陳稱伊
    於93年之前未曾去探訪過大詠砂石廠，檢視88年9月16日航
    照圖所示ABCD區域，看不出來有何改變等情（見原審第225
    頁），足見航照圖暨證人徐宥騰之證言無從資為不利被告之
    證明。被告乙○○對上揭原審調閱之航照圖辯稱：89年間雲
    林砂石公司開始大量執行疏濬工程，我們就向雲林砂石公司
    購買疏濬後之砂石原料，堆置在該區域內，因為砂石原料內
    不能有樹枝及草，就必須把土地整平，所以89年10月之航照
    圖是我們堆置後的照片，90年後雲林砂石公司停採，我們公
    司就挖取先前堆置之原料土石來洗選，到91年的照片已經可
    以看出，有部分植披產生，因為土石原料已有部分取用，到
    92年植披還在，到93年間我們預計和其他廠商合標集集攔河
    堰的疏濬工程，要把所得的土石集中到該區，所以必須把土
    地又整平，但後來並沒有標到該工程等語（見原審卷第226
    頁反面），大致核與上開航照圖所顯示之地表植披變化情形
    相符，益徵被告等所辯情詞非虛。
(四)雲林縣警察局斗六分局之蒐證照片57張固顯示系爭土地於93
    年2月16日及93年4月24日系爭土地地表之改變情況，公訴人
    並援以為認定被告等開採系爭土地砂石之證據（見警卷第31
    ~59頁）。然證人即拍攝上開照片之刑事偵查員徐宥騰於原
    審審理中到庭證稱：第1次去的時候（指93年2月16日）地上
    尚有植披，因當時系爭土地被新生地開發局接手，屬於國有
    土地，不能挖掘砂石，有聽說許多間砂石廠都有挖自己廠區
    的土，所以每一間都有拍照，因此第1次去就有拍照，第2次
    去的時候（指93年4月24日），植物已經不見，整個土地都
    被挖掘整平，因為地被整平，土牆周圍也有被挖的痕跡，所
    以認定系爭土地之砂石被盜採，但當時除了一部推土機及砂
    石車外，並沒有發現可以盜採砂石的機具在該被認定盜採之
    區域（經指認係調查1卷第91頁ABCD的區塊）。第1次去看的
    時候，原料土堆以目視看來比後來會同檢察官勘驗時的土堆
    較小等語（見原審卷第220至225頁），足見證人認定系爭土
    地被盜採之依據，主要係地表植披的去除，及土地被挖掘整
    平過。然被告等前已陳明：93年間我們預計和其他廠商合標
    集集攔河堰的疏濬工程，要把疏濬後所得的土石集中到該區
    ，所以必須把土地整平等語，被告等復辯稱：系爭土地上之
    原料土石堆，並無改變，只是因植披去除後，讓它變得更明
    顯而已等語（見原審卷225頁反面），證人徐宥騰亦證稱：
    （如果把第1次現場的植披去除，是否與你第2次看到的情形
    一樣？）這我無法斷定等語（見原審卷第223頁背面、224頁
    ）。參照上開供證情詞相互以觀，自難僅憑系爭土地該區域
    內地表植披被去除並予整平，即遽認被告等有盜採系爭土地
    之砂石。
(五)雲林縣調查站現場土方挖掘及砂石外運販賣照片80張及蒐證
    光牒，亦顯示大詠公司之挖土機係挖採原料土石堆中之土石
    ，由砂石車載往廠區洗選後，再將洗選後之砂石成品載往販
    售之情形（調查二卷第19至60頁），核與被告等所辯：係將
    廠區內之原料土石堆挖取洗選後販售之情詞相符，反能佐認
    被告等辯詞之真實性。否則在無預警之蒐證下，苟被告等確
    有盜採系爭土地之砂石，焉有未拍攝到挖採地表砂石之情景
    ？
(六)被告乙○○雖於調查站訊問時曾一度供稱：前述ABCD區域於
    90年間已被大詠企業超挖過深，並將該超挖之砂石洗選後販
    售，至於詳細之挖取數量，我並不清楚云云（見調查一卷第
    7頁），然與其於同日調查時均堅稱：我將前述挖取ABCD區
    域之砂石堆置在該區域之周圍，並未將前述挖取之砂石堆置
    於原料堆中洗選後販售，不足的部分也是堆置在現場等詞不
    符（同上卷第5頁反面、第6頁），原審於審理時以此詢問被
    告乙○○，其供稱：那天調查員一直要我解釋ABCD區域為何
    比其他地區低，我說那個區域之前曾有堆置（原料）砂石，
    有把堆置（原料）砂石挖採、洗選、販賣等語（見原審卷第
    228頁反面），則上開筆錄或因記載時，筆錄人員對被告供
    詞有所誤認而為上開登載，非無可能，自難以調查筆錄曾有
    此矛盾之記載，即遽認被告等有竊盜犯行之證據。
(七)又公訴人認被告陸砂開採地點，係在斗六市○○段227之5地
    號，與被告所稱係在湖本村開採所得，實無證據佐證云云，
    惟經本院函囑雲林縣斗六地政事務所查明斗六市○○段227-
    5地號是否毗鄰林內鄉湖本村，有該所95年5月10日斗地四字
    第0950004120號函暨隨函檢送之經建版地形圖及該地號5千
    分之1地籍參考圖附卷可據，經檢驗比對在地形圖上確屬接
    近，被告所陳尚非有誤。難遽認被告所陳有何不符。
(八)綜上所述，被告否認竊盜犯行所為辯解，尚堪採信。公訴人
    公訴人所舉證據尚未足以使本院確信被告等有竊盜系爭土地
    砂石之犯行，其指訴被告涉嫌犯竊盜罪之場合，縱令所訴情
    由依其所結合之旁證在情理上尚非絕無可能，惟若在一般生
    活經驗上仍可另為其他有利被告之合理推斷，根據「罪證有
    疑、利於被告」之證據法則，即不得遽以片面之觀點認為告
    訴人之陳述或其所本旁證已適於為有罪判斷之依據。此外，
    復查無其他積極證據足以證明被告確有被訴之犯行，自難遽
    以竊盜罪對被告相繩。故公訴人指訴被告等竊盜之犯罪事實
    ，尚屬不能證明，原審諭知此部分為無罪，尚無不合。檢察
    官上訴指摘原判決違誤不當，認被告等無法交待堆置系爭土
    地上之砂石來源，其中89年進貨數量僅佔原料砂石成品之9
    分之一，且以被告所述之陸砂開採地點與所提出上開臺灣省
    雲林縣政府於88年2月9日88府建水字第8803100354號函及隨
    函檢附之88雲府建水採字第1號土石採取場登記證，載明許
    可土石採取時間為88年3月8日，許可開採地點為斗六市○○
    段227之5地號土地，兩者顯有出入，被告所稱原料砂石部分
    係湖本村陸砂開採所得，實無證據佐證；又認系爭土地較毗
    鄰之農地地勢較低，與清除泥沙淤積無關，81年6月以後堤
    防完工，淤積情況改善，並無清除淤泥之必要。系爭土地之
    地勢低，應係被告盜採砂石所致云云，未據舉出確證尚屬臆
    測之詞，難遽認被告等確有被訴之犯行。公訴人請求撤銷原
    判決，為無理由，應予駁回。
據上論結，應依刑事訴訟法第三百六十八條，判決如主文。
本案經檢察官曾銘芳到庭執行職務。
中    華    民    國    95    年    7     月    5     日
                  刑事第二庭 審判長  法  官    葉居正
                                     法  官    吳森豐
                                     法  官    莊俊華
以上正本證明與原本無異。
不得上訴。
                                      書記官   廖明娟
中    華    民    國    95    年    7     月    7     日


司法院資訊處製作；財團法人民間司法改革基金會備份。
